【裁判字號】    99,訴,425
【裁判日期】    990720
【裁判案由】    偽造文書等
【裁判全文】
臺灣苗栗地方法院刑事判決               99年度訴字第425號
公  訴  人  臺灣苗栗地方法院檢察署檢察官
被      告  乙○○
上列被告因偽造文書等案件，經檢察官提起公訴（98年度偵字第
4235號），經被告於本院準備程序中就被訴事實為有罪之陳述，
經告知簡式審判程序之旨，並聽取當事人之意見後，本院合議庭
裁定改由受命法官獨任以簡式審判程序審理，判決如下：
    主      文
乙○○犯如附表一所示之罪，各處如附表一所示刑（含主刑及從
刑）。應執行有期徒刑捌月，如易科罰金，以新臺幣壹仟元折算
壹日。緩刑貳年。附表二所示之偽造署押均沒收。
其餘被訴竊盜部分公訴不受理。
    事      實
一、緣乙○○與甲○○為兄弟關係，共同居住在苗栗縣大湖鄉○
    ○村○ 鄰○○路營林巷6 號，其等並因繼承而共有坐落苗栗
    縣大湖鄉○○段第151 號、第160 號土地，應有部分各為6
    分之1 。於民國97年間，乙○○因與陳盈光（另經檢察官為
    不起訴處分）有債務糾紛，遭陳盈光不斷催討，竟未經甲○
    ○同意，於97年8 月18日前數日，趁甲○○不注意之際，擅
    取甲○○放置在上址房間內之身分證及竊取甲○○所有之土
    地權狀、印章（此親屬間竊盜部分業經告訴人甲○○於本院
    準備程序中撤回告訴，詳如後述）。得手後，冒用甲○○名
    義為下列行為：
  (一)乙○○基於行使偽造私文書及使公務員登載不實之犯意，於
    97年8 月18日，佯裝受甲○○之委任，填具印鑑登記證明委
    任書、印鑑登記證明申請書，並蓋用上開所竊得之「甲○○
    」印章各1 枚，且冒簽「甲○○」之署押各1 枚，而偽造甲
    ○○委任其申請印鑑證明之委任書及印鑑登記證明申請書各
    1 紙，復持向苗栗縣大湖鄉戶政事務所申辦「甲○○」之印
    鑑證明書以行使，使不知情之該戶政事務所承辦人員誤以為
    甲○○委任乙○○代領印鑑證明2 份，而以上開乙○○竊得
    之「甲○○」印章蓋用於印鑑證明公文書上，核發「甲○○
    」之印鑑證明書予乙○○，足生損害於甲○○及戶政機關對
    於申領印鑑證明之正確性。乙○○於取得「甲○○」之印鑑
    證明後，向受陳盈光委託處理債務之陳文雄（另經檢察官為
    不起訴處分）謊稱已得胞弟甲○○同意提供系爭共有土地設
    定抵押權為擔保，而將自己之印鑑證明、土地所有權狀、身
    分證影本、印章連同甲○○之印鑑證明及竊得之甲○○所有
    之土地所有權狀、印章、身分證影本等資料，一併交予不知
    情之陳文雄，再由陳文雄轉交予不知情之土地代書楊棟城（
    另經檢察官為不起訴處分），委由楊棟城辦理系爭土地之抵
    押權設定，不知情楊棟城遂於97年8 月19日蓋用「甲○○」
    之印章於土地登記申請書（「甲○○」印文4 枚）、土地、
    建築改良物抵押權設定契約書（「甲○○」印文4 枚），偽
    造「甲○○」名義之抵押權設定登記申請書、抵押權設定契
    約書，連同上開印鑑證明、土地所有權狀、身分證影本等文
    書，向苗栗縣大湖地政事務所提出以甲○○、乙○○為義務
    人兼連帶債務人、權利人為陳秋毓、金額新臺幣（下同）30
    0 萬元之最高限額抵押權設定登記，致苗栗縣大湖地政事務
    所承辦人員於97年8 月20日將此不實事項，登載於公務上所
    掌之土地登記謄本上，足生損害於地政事務所關於土地登記
    事項管理之正確性及甲○○本人。嗣乙○○將擅取之甲○○
    身分證正本悄然放回原位。
  (二)於97年10月間，乙○○因仍無法清償欠款，經陳盈光一再催
    討後，復基於行使偽造私文書及使公務員登載不實之犯意，
    於97年10月16日，佯裝受甲○○之委任，填具印鑑登記證明
    委任書、印鑑登記證明申請書，並蓋用竊得之「甲○○」印
    章各1 枚，且冒簽「甲○○」之署押各1 枚，而偽造甲○○
    委任其申請印鑑證明之委任書及印鑑登記證明申請書各1 紙
    ，持向苗栗縣大湖鄉戶政事務所申辦「甲○○」之印鑑證明
    書以行使，使不知情之該戶政事務所承辦人員誤以為甲○○
    委任乙○○代領印鑑證明1 份，而以上開乙○○竊得之「甲
    ○○」印章蓋用於印鑑證明公文書上，核發「甲○○」之印
    鑑證明書予乙○○，足生損害於甲○○及戶政機關對於申領
    印鑑證明之正確性。乙○○於取得「甲○○」之印鑑證明後
    ，再次謊稱已得胞弟甲○○同意提供系爭共有土地設定抵押
    權為擔保，併將自己之印鑑證明、土地所有權狀、身分證影
    本、印章連同甲○○之印鑑證明、擅自取用之身分證及竊得
    之甲○○所有土地所有權狀、印章等資料，一併交予不知情
    之陳文雄，再由陳文雄轉交予不知情之土地代書楊棟城，委
    由楊棟城辦理系爭土地之抵押權設定，不知情楊棟城乃於97
    年10月20日蓋用「甲○○」之印章於土地登記申請書（「甲
    ○○」印文4 枚）、土地、建築改良物抵押權設定契約書（
    「甲○○」印文3 枚），及於甲○○身分證影本下方「本影
    本與正本相符如有不實申請人願負一切法律責任」之文字旁
    （「甲○○」印文1 枚），以偽造「甲○○」名義之抵押權
    設定登記申請書、抵押權設定契約書及表示「甲○○」擔保
    身分證影本與正本相符之意思等私文書，並向苗栗縣大湖地
    政事務所提出上開文書，以甲○○、乙○○為義務人兼連帶
    債務人、權利人為涂錦蓮、金額150 萬元之最高限額抵押權
    設定登記，致苗栗縣大湖地政事務所承辦人員於97年10月29
    日將此不實事項，登載於公務上所掌之土地登記謄本上，足
    生損害於地政事務所關於土地登記事項管理之正確性及甲○
    ○本人。乙○○嗣將擅取之甲○○身分證正本悄然放回原位
    。
  (三)乙○○因遲未清償欠款，屢遭催債，欲以變賣土地之方式清
    償欠款，而基於行使偽造私文書及使公務員登載不實之犯意
    ，為辦理上開其與甲○○共有之土地買賣移轉登記事宜，於
    98年1 月12日，在農業用地作農業使用證明申請書、委託書
    上偽簽「甲○○」之署押各1 枚，及蓋用「甲○○」印章於
    上開申請書、委託書、「甲○○」身分證影本旁「影本與正
    本相符如有不實申請人願負一切法律責任」文字下方各1 枚
    ，而偽造「甲○○」名義之農業用地作農業使用證明申請書
    、委託書及表示「甲○○」擔保身分證影本與正本相符之意
    思等私文書，並連同自己及甲○○之印鑑證明、身分證影本
    、土地所有權狀及竊得之甲○○土地所有權狀等文件交予不
    知情之陳文雄轉交不知情之楊棟城，先由楊棟城代為向苗栗
    縣大湖鄉公所申請土地農業使用證明書，致使該鄉公所承辦
    人員受理後，於98年1 月21日至現場會勘無誤後，於98年2
    月2 日以大鄉農觀字第098000 0425 號函核發甲○○所有之
    系爭土地農業使用證明書。再於98年2 月13日，由不知情之
    楊棟城蓋用「甲○○」之印章，在土地登記申請書（「甲○
    ○」印文4 枚）、土地買賣所有權移轉契約書（「甲○○」
    印文3 枚），偽造「甲○○」名義之土地移轉登記申請書、
    所有權移轉契約書等私文書，並向苗栗縣大湖地政事務所提
    出上開文書，以買賣為由，將系爭土地移轉登記予買受人何
    思錡，致苗栗縣大湖地政事務所承辦人員於98年2 月16日將
    此不實事項，登載於公務上所掌之土地登記謄本上，足生損
    害於地政事務所關於土地登記事項管理之正確性及甲○○本
    人。嗣甲○○於98年2 月16日接獲苗栗縣政府稅務局之土地
    增值稅核覆通知書時，始悉上情。
二、案經甲○○訴由臺灣苗栗地方法院檢察署檢察官偵查起訴。
    理      由
壹、有罪部分
一、上揭犯罪事實，業據被告乙○○於偵查、本院準備程序及審
    理時坦承不諱，核與經證人即告訴人甲○○；證人陳秋毓、
    涂錦蓮、何思錡、涂俊彥、黃鴻安、陳盈光、陳文雄、楊棟
    城分別於檢察官訊問時證述情節相符，此外，復有系爭坐落
    苗栗縣大湖鄉○○段第151 號、第160 號土地登記謄本、苗
    栗縣土地建物異動清冊、97年8 月18日「甲○○」名義之印
    鑑登記證明申請書、印鑑證明委任書、苗栗縣大湖地政事務
    所97年大地資字第036060號收件之土地登記申請書及所附文
    件、97年10月16日「甲○○」名義之印鑑登記證明申請書、
    印鑑證明委任書、大湖地政事務所97年大地資字第044490號
    收件之土地登記申請書及所附文件、「甲○○」名義向苗栗
    縣大湖鄉公所申請農業用地作農業使用證明申請書、苗栗縣
    大湖鄉公所98年2 月16日大鄉農觀字第0980000425號函核發
    之土地農業使用證明書、大湖地政事務所98年大地資字第49
    10號收件之土地登記申請書及所附文件影本附卷可稽，足認
    被告上開任意性自白核與事實相符，堪以採信，其上揭犯行
    足可認定，應依法論科。
二、論罪科刑：
  (一)核被告乙○○就事實欄一之(一)、(二)、(三)部分所為，均係犯刑
    法第216 條、第210 條之行使偽造私文書罪及同法第214條
    之使公務員登載不實罪。被告利用不知情之代書楊棟城偽造
    「甲○○」名義之土地登記申請書、土地建築改良物抵押權
    設定契約書、土地買賣所有權移轉契約書，為間接正犯。被
    告偽造署押、盜用印章之行為，均為偽造私文書之部分行為
    ，而為偽造私文書之低度行為，復為行使偽造私文書之高度
    行為所吸收，均不另論罪。其於事實欄一之(一)、(二)、(三)部分
    之行為，乃各基於同一犯罪決意，先後在印鑑申請書、委任
    書、土地登記申請書、土地建築改良物抵押權設定契約書，
    及農業用地作農業使用證明申請書、委託書土地登記申請書
    、土地買賣所有權移轉契約書上偽造「甲○○」署押及盜蓋
    「甲○○」印章為印文，在時間上均具有密切之關連性，均
    係本於單一犯意接續進行，在刑法評價上，以視為數個舉動
    之接續施行，合為包括之一行為予以評價，而被告各以一行
    為同時觸犯刑法第216 條、第210 條之行使偽造私文書罪及
    同法第214 條之使公務員登載不實罪，均為想像競合犯，依
    刑法第55條規定，應各從一重論以刑法第216 條、第210 條
    行使偽造私文書罪，起訴書認應論以使公務員登載不實罪，
    容有未洽。又其就事實欄一之(一)至(三)所示3 次行使偽造私文
    書罪，犯意各別，行為互殊，應予分論併罰。
  (二)爰審酌被告與告訴人係兄弟關係，竟因缺錢償債，偽以胞弟
    甲○○之名義申領印鑑證明、辦理抵押權設定及移轉登記，
    所為非是，影響告訴人權益非輕，惟念及被告犯後坦承犯行
    深表悔悟，已取得告訴人之原諒（見本院卷第12、21頁），
    犯後態度尚佳，兼衡其素行、智識程度，犯罪之動機、目的
    、手段、所生危害等一切情狀，分別量處如附表一所示之刑
    ，並均諭知易科罰金之折算標準，暨定其應執行之刑。
  (三)又查被告未曾因犯罪而受有期徒刑以上刑之宣告，有臺灣高
    等法院被告前案紀錄表在卷可憑，其因一時失慮，偶罹刑典
    ，犯罪後坦承犯行，並取得告訴人之諒解，信其經此偵審程
    序後，當知警惕而無再犯之虞，本院認對被告所宣告之刑以
    暫不執行為適當，併依刑法第74 條 第1 項第1 款規定，宣
    告緩刑2 年，用啟自新。
三、附表二所示之文件雖已行使分別交付苗栗縣大湖鄉戶政事務
    所、苗栗縣大湖鄉公所收執，非被告所有之物，但其上偽造
    之「甲○○」署押各1 枚，均係被告所偽造之署押，不問屬
    於犯人與否，均應依刑法第219 條之規定宣告沒收。至於因
    行使而分別交付予苗栗縣大湖鄉戶政事務所、苗栗縣大湖地
    政事務所、苗栗縣大湖鄉公所之97年8 月19日大地資字第36
    060 號土地登記申請書及土地、建築改良物抵押權設定契約
    書、97年8 月18日印鑑登記證明申請書及印鑑證明委任書、
    97年10月20日大地資字第44490 號土地登記申請書及土地、
    建築改良物抵押權設定契約書、97年10月16日印鑑登記證明
    申請書及印鑑證明委任書、98年2 月13日大地資字第4910號
    土地登記申請書及土地買賣所有權移轉契約書、98年1 月12
    日農業用地作農業使用證明申請書及委託書、苗栗縣大湖鄉
    農業用地作農業使用會勘紀錄表及甲○○身分證影本上之「
    甲○○」印文，均係盜用「甲○○」真正印章所蓋之印文，
    並非刑法第219 條所指之偽造印文，自無庸為沒收之諭知（
    起訴書請求宣告沒收，亦有未洽，附此指明）。
貳、公訴不受理部分
一、公訴意旨另以：被告乙○○未經甲○○同意，於97年8 月18
    日前某時間，趁甲○○不注意之際，竊取甲○○放置於上址
    房間內之身分證、土地權狀、印章等物並使用該等資料。因
    認被告此部分另涉犯刑法第320 條第1項 竊盜罪嫌等語。
二、按告訴乃論之罪，告訴人於第一審辯論終結前得撤回其告訴
    ；又告訴經撤回者，應諭知不受理之判決，刑事訴訟法第23
    8 條第1 項、第303 條第3 款分別定有明文。又於直系血親
    、配偶或同財共居親屬之間或其他五親內血親或三親等內姻
    親之間，犯竊盜罪者，須告訴乃論，刑法第324 條第2 項亦
    有明文。查本件告訴人甲○○告訴被告乙○○竊盜案件，起
    訴書認係觸犯刑法第320 條第1 項之竊盜罪，而告訴人與被
    告之間，係二親等之旁系血親，且同財共居，依同法第324
    條第2 項之規定，須告訴乃論，惟告訴人已於本院準備程序
    時具狀表示撤回本件告訴，有99年7 月6 日刑事聲請撤回告
    訴狀1 紙在卷可參，依照上開說明，就被告所涉嫌竊盜部分
    ，依法應為不受理之諭知。
據上論斷，應依刑事訴訟法第273 條之1 第1 項、第299 條第1
項前段、第303 條第3 款，刑法第210 條、第216 條、第214 條
、第219 條、第55條、第41條第1 項前段、第8 項、第51條第5
款、第9 款、第74條第1 項第1 款，刑法施行法第1 條之1 ，判
決如主文。
本案經檢察官黃俊鳴到庭執行職務。
中    華    民    國    99    年    7     月    20    日
                    刑事第三庭  法  官  林佩儒
以上正本證明與原本無異。
如不服本判決應於收受判決後10日內向本院提出上訴書狀，並應
應敘述具體理由。其未敘述上訴理由者，應於上訴期間屆滿後20
日內向本院補提理由書(均須按他造當事人之人數附繕本)「切勿
逕送上級法院」。
                                書記官  陳玲君
中    華    民    國    99    年    7     月    20    日
附錄本案論罪科刑法條全文：
刑法第216條
行使第210 條至第215 條之文書者，依偽造、變造文書或登載不
實事項或使登載不實事項之規定處斷。
刑法第210條
偽造、變造私文書，足以生損害於公眾或他人者，處5 年以下有
期徒刑。
刑法第214條
明知為不實之事項，而使公務員登載於職務上所掌之公文書，足
以生損害於公眾或他人者，處3 年以下有期徒刑、拘役或5 百元
以下罰金。
附表一：
┌──┬───────┬─────────────────┐
│編號│犯罪事實      │  主                         文   │
├──┼───────┼─────────────────┤
│    │犯罪事實欄一之│乙○○犯行使偽造私文書罪，處有期徒│
│ 一 │(一)所示犯行    │刑月，如易科罰金，以新臺幣壹仟元│
│    │              │折算壹日。如附表二編號一、二所示之│
│    │              │偽造「甲○○」署押各壹枚，共貳枚，│
│    │              │均沒收。                          │
├──┼───────┼─────────────────┤
│    │犯罪事實欄一之│乙○○犯行使偽造私文書罪，處有期徒│
│ 二 │(二)所示犯行    │刑月，如易科罰金，以新臺幣壹仟元│
│    │              │折算壹日。如附表二編號三、四所示之│
│    │              │偽造「甲○○」署押各壹枚，共貳枚，│
│    │              │均沒收。                          │
├──┼───────┼─────────────────┤
│    │犯罪事實欄一之│乙○○犯行使偽造私文書罪，處有期刑│
│ 三 │(三)所示犯行    │月，如易科罰金，以新臺幣壹仟元折│
│    │              │算壹日。如附表二編號五、六所示之偽│
│    │              │造「甲○○」署押各壹枚，共貳枚，均│
│    │              │沒收。                            │
└──┴───────┴─────────────────┘
附表二：
┌──┬──────────────────────┬────┐
│編號│          應  沒  收  之  署  押            │數量    │
├──┼──────────────────────┼────┤
│ 一 │97年8 月18日印鑑登記證明申請書上偽造之「陳性│壹枚    │
│    │光」署押                                    │        │
├──┼──────────────────────┼────┤
│ 二 │97年8 月18日印鑑證明委任書上偽造之「甲○○」│壹枚    │
│    │署押                                        │        │
├──┼──────────────────────┼────┤
│ 三 │97年10月16日印鑑登記證明申請書上偽造之「陳性│壹枚    │
│    │光」署押                                    │        │
├──┼──────────────────────┼────┤
│ 四 │97年10月16日印鑑證明委任書上偽造之「甲○○」│壹枚    │
│    │署押                                        │        │
├──┼──────────────────────┼────┤
│ 五 │98年1 月12日農業用地作農業使用證明申請書上偽│壹枚    │
│    │造之「甲○○」署押                          │        │
├──┼──────────────────────┼────┤
│ 六 │98年1 月12日委託書上偽造之「甲○○」署押    │壹枚    │
│    │                                            │        │
└──┴──────────────────────┴────┘

司法院資訊處製作；財團法人民間司法改革基金會備份。
